【裁判字號】    86,上,675
【裁判日期】    901030
【裁判案由】    債務不履行損害賠償
【裁判全文】
臺灣高等法院民事判決  八十六年度上字第六七五號
      上  訴  人  甲○○
      被  上訴人  戊○○
                  丁○○
      被  上訴人  丙○○
                  乙○○
右當事人間請求債務不履行損害賠償事件，上訴人對於中華民國八十六年三月十日臺
灣板橋地方法院八十五年度重訴字第九九號第一審判決提起上訴，並為訴之追加，本
院判決如左：
      主      文
上訴及追加之訴均駁回。
第二審及追加之訴訴訟費用均由上訴人負擔。
      事      實
甲、上訴人方面：
一、聲明：
  (一)原判決不利於上訴人部分廢棄。
  (二)被上訴人丙○○、乙○○應連帶給付上訴人新台幣七十四萬五千七百六十元及自
    起訴狀繕本送達翌日起至清償日止，按週年利率百分之五計算利息。
  (三)
  1.先位聲明：
    被上訴人戊○○及其妻即追加被告丁○○應連帶將座落台北縣五股鄉○○段水礁
    窠小段第一二九地號土地移轉登記八九二九九分之四九五點八六七（相當於一百
    五十坪）之應有部分與被上訴人丙○○、乙○○，被上訴人丙○○、乙○○於受
    移轉登記後，應移轉登記與上訴人八九二九九分之四九五點八六七之應有部分。
  2.備位聲明：
    被上訴人丙○○、乙○○應給付上訴人一百五十萬元，及自起訴狀繕本送達之翌
    日起至清償日止，按週年利率百分之五計算之利息。
二、陳述：除與原判決記載相同者，茲引用之外，補稱：
  (一)追加被告丁○○名下所持有土地，係由其夫被上訴人戊○○與被上訴人丙○○之
    契約，並從被上訴人乙○○名下過戶而來，並無實際給付行為，則其所持有之土
    地顯係向上訴人侵吞得來，自有共同故意以背於善良之方式加損害於上訴人之故
    意，上訴人得依民法第一百八十四條、第一百八十五條規定，請求其付負連帶責
    任，即屬「必需合一確定」者，上訴人依民事訴訟法第四百四十六條第一項追加
    原非當事人之丁○○為當事人自無不合。
  (二)系爭土地上之最高限額抵押權人分別為訴外人陳香即被上訴人丙○○之母二千一
    百六十萬元及被上訴人戊○○一千萬元，陳香部份係由李林寶蓮即被上訴人乙○
    ○之母處移轉登記而來，被上訴人戊○○則係由訴外人許文通處移轉登記而來。
    惟於八十二年三月五日上訴人及其他向被上訴人丙○○買地之共有人，為幫助被
    上訴人丙○○解決財務困難以塗銷抵押權，而提前繳付尾款並再向被上訴人丙○
    ○購買土地，以共同負責債務之方式解決被上訴人丙○○財務危機，然當時被上
    訴人丙○○、乙○○竟未將共有人所繳之尾款清償該筆債務，而於八十二年四月
    十九日將抵押權移轉至被上訴人戊○○名下，被上訴人即見證人戊○○雖謂伊之
    土地係向被上訴人丙○○所買，卻沒有認購土地共同負擔債務契約責任，顯然本
    件並非不能塗銷抵押權，而是有預謀之經濟犯罪。
  (三)原審以上訴人於八十一年六月取得系爭土地萬分之一一一，八十二年三月二十八
    日取得萬分之一二二，及八十三年三月一日取得萬分之一一八，合計登記總額萬
    分之三五一之應有部分（即九百四十八坪），已逾原合約所約定之購地面積二點
    五八倍云云顯係誤算。查上訴人原購買之土地為三百坪，而實際所分配之土地僅
    六百三十坪，非土地登記之九百四十八坪，其中八十三年三月一日取得應有部分
    萬分之一一八（即三百十八坪）土地，係為解決被上訴人丙○○另外六千萬元債
    務上訴人應承擔其中三百萬元，再次向被上訴人丙○○、乙○○所購買，該三百
    萬元已於八十二年十月五日付清，故八十三年三月一日過戶取得之三百十八坪土
    地是上訴人另以三百萬元之代價購買，非因提前交付尾款所應分配之土地，原審
    計算自有錯誤。
  (四)上訴聲明第三項先位聲明之計算方法如下：查訴外人江再旺、曾再福與被上訴人
    丙○○簽訂之不動產買賣契約，地號一二九、四十之一、五十之一，三筆土地面
    積合計為二萬七千九百一十六坪。而系爭一二九號土地，被上訴人丙○○原出賣
    面積為七七六五坪。依蘆洲郵局第三二八號存證信函第二項：「本人最多保留肆
    仟坪土地，其餘一萬多坪之土地全數由共同地主均分。」則被上訴人丙○○向原
    地主承購三筆土地面積為二萬七千九百一十六坪，扣除保留之四千坪，另扣除四
    千坪以每坪一萬元，要求上訴人認購，協助清償債務，再扣除原出售面積七七六
    五坪，剩下一萬二千一百五十一坪土地，為承購者均分即（00000-0000-0000）
    ÷7765＝2.5648倍，上訴人原承購面積三百坪乘以二．五倍應分得七百六十九點
    五坪，被上訴人丙○○僅過戶六百三十坪，尚差一百三十九點五坪，另因上訴人
    幫被上訴人丙○○支付訴請分割之費用，故加至一百五十坪。
  (五)被上訴人戊○○係契約之見證人，應負見證人之連帶責任，且依新莊郵局第八七
    四號存證信函，須共負被上訴人丙○○之債務。
  (六)土地分配係經由各地主共同協調分配，別人僅過戶二．一倍，被上訴人丙○○八
    十二年三月二十日存證信函亦已承認「均分」，惟被上訴人戊○○過戶四．五八
    倍，被上訴人戊○○所提出第二份合約應屬偽造，被上訴人戊○○應就其分配四
    ．五八倍之土地負舉證責任。
三、證據：除援用第一審所提證據外，補提(一)基金帳目表乙紙、(二)剪報影本乙紙、(三)
    新莊郵局第八七四號存證信函影本乙份、(四)支票影本乙份、(五)查封函影本乙份、
    (六)診斷證明書影本乙份、(七)原法院八十六年度易字第六二八一號刑事判決書影本
    乙份、(八)丙○○退票影本二份、(九)丙○○前科記錄表、(十)原法院地檢署八十二年
    度偵字第二七六號公訴書、(十一)原法院八十四年度自字第二四九號刑事判決影本乙
    份、(十二)本院八十五年度上字第一一○三號民事判決書影本乙份、(十三)最高法院八十
    七年度台上字第六一三號裁定影本乙份、(十四)上訴理由狀影本乙份、(十五)八五北府工
    都字第七三六二號函、八五住都管字第二二三五一號函、都市計劃法部分條文及
    原法院公文書影本各乙份、(十六)蘆洲郵局第三二八號存證信函影本乙份、(十七)79莊字
    第12807號債務清償證明書影本乙份、(十八)藍崎傑合約書影本二份、(十九)板檢金公八
    八偵字第一四一二三號函影本乙份、(二十)本院全國刑案記錄表影本乙份、詐欺告
    訴狀影本乙份、切結書暨協議書影本各乙紙為證，並聲請訊問證人陳孫金鳳、
    王寶蒞律師、黎文德法官、高明德法官、劉明昌書記官。
乙、被上訴人丙○○、乙○○方面：
一、聲明：
  (一)駁回上訴。
  (二)如受不利判決，願供擔保，請准免為假執行。
二、陳述：除與原判決記載相同者，茲引用之外，補稱：
  (一)被上訴人乙○○部分：
    被上訴人與上訴人間並無買賣關係存在，上訴人請求被上訴人依債務不履行規定
    賠償其所受損害，顯無理由。如認被上訴人亦係出賣人，則引用被上訴人丙○○
    之答辯。
  (二)被上訴人丙○○部分：其未於最後言詞辯論期日到場陳述，依其前提書狀，陳述
    略以：
  1.被上訴人丙○○於八十一年三月二十四日與上訴人就台北縣五股鄉○○段水碓窠
    小段一二九地號土地（下稱系爭土地）三百坪簽訂土地買賣契約，契約中約定由
    賣方即被上訴人負擔道路及綠化等開發費用，買方在土地綠化及道路等開發完成
    後才交付尾款，後被上訴人丙○○發生財務困難，被上訴人戊○○協調部分地主
    幫助伊解決，會議中承諾多分配一些土地予願提前付清購地尾款並自負開發費用
    之地主作為補償，上訴人表示同意，兩造遂訂立合約書約定由被上訴人多分配三
    百三十坪土地予上訴人作為補償。然被上訴人丙○○原擬提出作為補償之土地因
    部分地主不同意前述補償條款尚餘三千六百二十五坪，當時被上訴人即在補償協
    議中要求取得補償之人，須認購被上訴人丙○○原尚存有之合計四千坪之土地以
    每坪一萬元之價格提供予各地主依比例分配認購，被上訴人丙○○復於八十二年
    三月二十五日將地號一二九、四十之一、五十之一合計七千二百六十五坪土地，
    分成六千萬股（即每一萬元可認購7,265／6,000坪土地），與連同上訴人在內之
    八人簽訂各人依出資比例認購前開七千二百六十五坪土地之合約書，然合約訂立
    後，僅上訴人一人履行出資義務，被上訴人乃另與謝進富、王讚祿及上訴人三人
    訂立一份認購合約書即證四，認購前述七千二百六十五坪土地。
  2.系爭土地自移轉登記後，至今並無抵押權人對該筆土地主張權利，上訴人尚不生
    實際之損害，亦無從計算上訴人實際所受之損害範圍，故上訴人以被上訴人未依
    約將系爭土地上本金最高限額抵押權三千一百六十萬元予以塗銷，請求被上訴人
    與被上訴人乙○○依債務不履行損害賠償之規定應連帶給付上訴人七十四萬五千
    七百一十元，洵屬無據。
  3.被上訴人已依約將連同原購土地面積共計六百三十坪之土地移轉登記予上訴人作
    為補償，上訴人主張其可分配二．五八倍土地，被上訴人尚欠○．四八倍土地，
    並非事實，伊苟有允諾移轉原購土地面積二．五八倍之土地予上訴人，其中○．
    四八倍俟開發完成後才移轉登記，因原購土地面積之○．四八倍為一百四十四坪
    ，計算上並無困難，雙方何不於合約中註明尚未移轉登記，且該部分與上訴人所
    稱一百五十坪亦有出入，上訴人前述主張自非事實。退步言之，果有所謂○．四
    八倍土地俟開發完成後移轉登記之約定，因土地現尚未開發完成，上訴人亦不得
    請求。
  4.上訴人主張依蘆洲郵局第三二八號存證信函其尚得請求一百五十坪土地，並提出
    計算式說明云云，惟存證信函中只是概括性之陳述，所有購買人之土地分配，依
    每人繳款情形、土地位置的不同、面積大小等分別考量，每人之補償比例各有不
    同，上訴人已取得補償分配三百三十坪土地，其主張尚得請求一百五十坪，亦不
    足採信。
  5.上訴人另主張被上訴人侵權行為，為訴之追加，上訴人不同意其追加，縱認上訴
    人得為訴之追加，其請求權亦罹於時效而消滅。又被上訴人並未向上訴人保證土
    地得以開發完成，並未訛詐上訴人金錢，被上訴人無任何侵權行為事實。
三、證據：除援用第一審所提證據外，補提：(一)原法院八十四年度自字第二四九號判
    決書影本乙份、(二)原法院檢察署八十九年度偵字第一三六一五號不起訴處分書影
    本乙份為證。
丙、追加被告丁○○、被上訴人戊○○方面：
一、聲明：駁回上訴。
二、陳述：除與原判決記載相同者，茲引用之外，補稱：
  (一)追加被告丁○○部分：
    追加被告不同意上訴人訴之追加。上訴人對被上訴人丙○○等人請求損害賠償之
    訴訟標的法律關係為買賣關係之債務不履行，對被上訴人戊○○部分係行使代位
    請求權，追加被告並非買賣契約當事人，非須合一確定，上訴人追加之訴自非合
    法。又被上訴人否認有何共同侵權行為，上訴人就此部分，應負舉證之責，況上
    訴人與被上訴人丙○○間之債務糾紛乃肇於八十一年間，距本件提起訴訟之八十
    五年間或本件上訴之八十六年四月間已罹於民法第一百九十七條之消滅時效，上
    訴人之上訴顯無理由。
  (二)被上訴人戊○○方面：
  1.被上訴人於八十年十二月十日向被上訴人丙○○等人購買系爭土地合計六百一十
    坪，當時被上訴人因仍有部分尾款未付，被上訴人丙○○於八十二年二月二十七
    日以解決其財務危機及開發系爭土地之理由，要求被上訴人繳付尾款，最後並同
    意被上訴人分配未開發之土地二千七百九十五坪，有不動產買賣契約書、合約書
    可證，查系爭一二九號土地總面積有八九二九九平方公尺，登記於被上訴人戊○
    ○名下權利範圍有一萬分之二二六，丁○○名下權利範圍有一萬分之八○九，合
    計為一萬分之一○三五，總計持分面積有九二四二點四平方公尺，相當於二七九
    五坪，核與上揭合約書最後出賣予被上訴人之面積相符，被上訴人並無侵占被上
    訴人丙○○或被上訴人乙○○系爭土地九百坪之事實，又上揭合約書已經被上訴
    人丙○○確認為真正，是上訴人謂第二份合約書不是八十二年二月二十七日而係
    八十二年三月二十七日顯係事後變造云云，顯屬誤會，至被上訴人丙○○與其合
    夥人陳重江或陳孫金鳳內部糾葛與本件請求無涉，從而，上訴人請求被上訴人移
    轉土地一百五十坪予伊，顯無理由。
  2.上訴人代位主張被上訴人應負移轉土地之責，惟就被上訴人丙○○、乙○○與被
    上訴人間之法律關係究為何及如何代位請求，上訴人未有何主張或舉證，如以契
    約法律關係請求，則被上訴人否認與上訴人就系爭土地有任何契約關係存在，被
    上訴人既非契約當事人，上訴人以合約書關係請求被上訴人履約，顯屬無稽。如
    以侵權行為法律關係請求，因上訴人原審之訴訟代理人已於八十五年九月十九日
    言詞辯論明白說明「對戊○○之侵權行為部分，原告前次庭期已不再主張」，並
    有撤回書狀可證，上訴人既已撤回，其再為請求亦無任何法律上依據，退步言之
    ，如認上訴人係以侵權行為法律關係作為本件訴訟標的之追加，被上訴人不同意
    其追加，上訴人之上訴自不合法。
  3.被上訴人取得系爭土地係於八十二年間，距上訴人提起本件訴訟之八十五年間或
    上訴之八十六年間，已逾民法第一百九十七條之請求權消滅時效，其上訴自無理
    由。
  4.被上訴人因避免系爭土地為他債權人拍賣另為被上訴人丙○○清償債務，而取得
    系爭土地之抵押權，與本件訴訟無涉，此為被上訴人丙○○應負責之事由。
  5.被上訴人另引被上訴人所發新莊郵局第十三支局第八七四號存證信函，認為被上
    訴人應負見證人之連帶責任云云，惟該函文係被上訴人回覆予訴外人謝進富，非
    給予上訴人，與兩造間之爭執無關，上訴人斷章取義，認被上訴人應負見證人之
    連帶責任，並無足取。又上訴人據原證四之合約書對被上訴人提起民、刑事訴訟
    ，皆為受理法院駁回，足證被上訴人未以見證人身份詐欺或侵害上訴人任何權益
    ，自無須負任何法律責任。
三、證據：除援用第一審所提證據外，補提本院八十五年度上字第一一０三號民事判
    決書影本乙份為證。
丙、本院依職權調閱臺灣板橋地方法院八十九年易字第一八一０號毀損案刑事全卷（
    內含臺灣板橋地方法院檢察署八十八年度偵字第一四一二三號偵查卷、八十八年
    聲羈字第三０九號卷、八十九年度執他字第四三七六號執行卷）、臺灣板橋地方
    法院八十四年度自字第二四九號詐欺案刑事卷（內含臺灣板橋地方法院檢察署八
    十五年執他字第二七三五號執行卷）。並向台北縣新莊地政事務所調閱八十二年
    莊登字第一六一二０號債權讓與登記申請書卷。
      理      由
一、被上訴人丙○○未於最後言詞辯論期日到場，核無民事訴訟法第三百八十六條各
    款所列情事，爰依上訴人之聲請，由其一造辯論判決。又上訴人主張丁○○名下
    所持有土地，係向上訴人侵吞得來，有共同故意以背於善良之方式加損害於上訴
    人之故意，上訴人得依民法第一百八十四條、第一百八十五條規定，請求其負連
    帶責任，乃追加其為被告，依其所述事實，本件訴訟標的對丁○○須合一確定，
    依民事訴訟法第四百四十六條第一項、第二百五十五條第一項第五款規定，應予
    准許。另上訴人訴訟代理人雖於原審八十五年八月十三日言詞辯論中撤回侵權行
    為法律關係之訴訟標的（原審卷第一百二十四頁），惟於本院審理中又追加依侵
    權行為法律關係請求，因其請求基礎事實同一，依民事訴訟法第四百四十六條第
    一項、第二百五十五條第一項第二款，亦應准許，合先敘明。
二、本件上訴人起訴主張：坐落台北縣五股鄉○○段水碓窠小段一二九號土地（下稱
    系爭第一二九號土地）之實質所有權人為被上訴人丙○○，被上訴人乙○○係被
    上訴人丙○○所指定之信託登記名義人。因此上訴人及原審共同原告王讚祿於八
    十二年十一月間購買系爭第一二九地號土地各三一八坪及二一二坪時，所簽訂之
    買賣契約，被上訴人丙○○、乙○○應為共同出賣人，嗣雙方另定合約書，依雙
    方所訂合約書第二條約定，被上訴人丙○○、乙○○應於土地過戶前負責清償標
    的物上所設定抵押權之金額，是渠等共同負有塗銷抵押權登記之義務，本件系爭
    第一二九地號土地，渠等業於八十三年三月間移轉登記伊所購得之應有部分為伊
    所有，惟該土地上原先所設定之本金最高限額抵押權共三千一百六十萬元，彼等
    並未予以塗銷，伊多次催請依約塗銷，彼等均置之不理，致伊所購得之系爭土地
    持分隨時有遭拍賣之風險，其二人自應負瑕疵擔保之責，爰依債務不履行法律關
    係，求為判命被上訴人丙○○、乙○○應連帶給付伊七十四萬五千七百六十元及
    自起訴狀繕本送達翌日起至清償日止，加計法定遲延利息之判決。又伊曾於八十
    一年間與被上訴人丙○○簽訂第一份契約，向其購買系爭第一二九地號土地三百
    坪，並約定尾款於土地開發完成時交付，嗣後被上訴人丙○○以助其渡過財務危
    機完成土地開發為由，邀伊先繳付尾款及另行繳付開發費用、基金，並再簽訂第
    二份契約，約定伊先繳付尾款後，所得賠償連同原購土地，共可得原購土地面積
    之二‧五八倍，被上訴人丙○○先過戶二‧一倍之土地，其餘０‧四八倍土地，
    承諾於伊繳付開發基金、費用後，再行過戶，詎伊依約繳付開發基金、費用後，
    拒不履約，經伊多次催促後，被上訴人丙○○稱其登記在乙○○名下之土地遭被
    上訴人戊○○侵占九百坪，故須先與被上訴人乙○○向被上訴人戊○○協調追回
    土地後，才能分配予伊一百五十坪，嗣經伊屢次催告，被上訴人丙○○、乙○○
    皆未將相當於一百五十坪之土地持分過戶予伊，亦未向被上訴人戊○○追討九百
    坪土地，又追加被告丁○○名下所持有土地，係由其夫被上訴人戊○○與被上訴
    人丙○○之契約，並從被上訴人乙○○名下過戶而來，並無實際給付行為，則其
    所持有之土地顯係向上訴人侵吞得來，自有共同故意以背於善良風俗之方式加損
    害於上訴人之故意，上訴人得依民法第一百八十四條、第一百八十五條規定，請
    求其負連帶之責，伊為維護自身權益，爰依契約及侵權行為法律關係，請求判命
    被上訴人戊○○及追加被告丁○○應連帶將系爭第一二九地號土地之八九二九九
    分之四九五．八六七之應有部分（即相當於一百五十坪土地）移轉登記與被上訴
    人丙○○、乙○○，被上訴人丙○○、乙○○於受移轉登記後應辦理移轉登記應
    有部分八九二九九分之四九五‧八六七與伊（先位聲明部分）；倘被上訴人丙○
    ○、乙○○無權追回土地致無法依約給付時，應屬自始之主觀給付不能，類推適
    用民法第二百二十六條規定，被上訴人丙○○、乙○○二人應依每坪一萬元計算
    之價格，賠償伊一百五十萬元，乃請求判命被上訴人丙○○、乙○○給付伊上揭
    金額及自起訴狀送達之翌日起至清償日止，加計法定遲延利息之判決（備位聲明
    部分）。
三、被上訴人乙○○以：伊在系爭土地上二分之一之應有部分係以三千多萬元之價格
    向陳孫金鳳購得，與本案無關，且伊與上訴人間並無買賣關係存在，上訴人依債
    務不履行規定請求伊賠償其所受損害，顯無理由。如認被上訴人亦係出賣人，則
    引用被上訴人丙○○之答辯。
    被上訴人丙○○以：原證二合約書第五點中所謂被被上訴人戊○○侵占九百坪土
    地部份與本案無關，並不包括在售與上訴人土地範圍內。又系爭土地自移轉登記
    後，至今並無抵押權人對該筆土地主張權利，上訴人尚不生實際之損害，亦無從
    計算上訴人實際所受之損害範圍，上訴人請求伊與乙○○應連帶給付上訴人七十
    四萬五千七百一十元，洵屬無據。另伊已依約將連同原購土地面積共計六百三十
    坪之土地移轉登記予上訴人作為補償，上訴人主張其可分配二．五八倍土地，伊
    尚欠○．四八倍土地，並非事實，如伊有允諾移轉原購土地面積二．五八倍之土
    地予上訴人，其中○．四八倍（約一百四十四坪）俟開發完成後才移轉登記，何
    不於合約中註明尚未移轉登記，且該部分與上訴人所稱一百五十坪亦有出入。退
    步言之，果有所謂○．四八倍土地俟開發完成後移轉登記之約定，因土地現尚未
    開發完成，上訴人亦不得請求。上訴人主張依蘆洲郵局第三二八號存證信函其尚
    得請求一百五十坪土地，並提出計算式說明云云，惟存證信函中只是概括性之陳
    述，所有購買人之土地分配，依每人繳款情形、土地位置的不同、面積大小等分
    別考量，每人之補償比例各有不同，上訴人已取得補償分配三百三十坪土地，其
    主張尚得請求一百五十坪，不足採信。再者，上訴人另主張侵權行為部分，為訴
    之追加，伊不同意其追加，縱認上訴人得為訴之追加，其請求權亦罹於時效而消
    滅。況伊並未向上訴人保證土地得以開發完成，並未訛詐上訴人金錢，伊亦無任
    何侵權行為事實等語，資為抗辯。
    追加被告丁○○以：伊不同意上訴人訴之追加。上訴人對被上訴人丙○○等人請
    求損害賠償之訴訟標的法律關係為買賣關係之債務不履行，對被上訴人戊○○部
    分係行使代位請求權，伊非買賣契約當事人，非須合一確定，上訴人追加之訴自
    非合法。又伊否認有何共同侵權行為，上訴人就此部分，應負舉證之責，況上訴
    人侵權行為之請求權已罹於民法第一百九十七條時效而消滅，上訴人之上訴顯無
    理由等語，資為抗辯。
    被上訴人戊○○以：伊否認有任何侵占被上訴人丙○○、乙○○系爭土地九百坪
    之行為，且上訴人所提原證二之合約書係上訴人與被上訴人丙○○、乙○○及訴
    外人謝進富所簽立，乃渠等間之私相授受行為，並不足採為伊有何侵占行為之證
    據，上訴人應就伊侵占事實負舉證責任，至被上訴人丙○○與其合夥人陳重江或
    陳孫金鳳內部糾葛與本件請求無涉，從而，上訴人請求被上訴人移轉土地一百五
    十坪予伊，顯無理由。又上訴人如以契約法律關係請求，則伊否認與上訴人就系
    爭土地有任何契約關係存在，伊既非契約當事人，上訴人以合約關係請求伊履約
    ，顯屬無稽。如以侵權行為法律關係請求，因上訴人原審之訴訟代理人已於原審
    撤回，上訴人既已撤回，其再為請求亦無理由，退步言之，如認上訴人係以侵權
    行為法律關係作為本件訴訟標的之追加，伊不同意其追加。另被上訴人因避免系
    爭土地為他債權人拍賣為被上訴人丙○○清償債務，而取得系爭土地之抵押權，
    與本件訴訟無涉，此為被上訴人丙○○應負責之事由。上訴人引伊所發新莊郵局
    第十三支局第八七四號存證信函，認為伊應負見證人之連帶責任云云，惟該函文
    係伊回覆予訴外人謝進富，非給予上訴人，與兩造間之爭執無關，上訴人斷章取
    義，認伊應負見證人之連帶責任，並無足取。且上訴人據原證四之合約書對被上
    訴人提起民、刑事訴訟，皆為受理法院駁回，足證被上訴人未以見證人身份詐欺
    或侵害上訴人任何權益，自無須負任何法律責任等語，資為抗辯。
四、本件上訴人主張系爭土地之實質所有權人為被上訴人丙○○、被上訴人丙○○將
    其買入系爭土地二分之一移轉所有權應有部分二分之一予被上訴人乙○○，嗣上
    訴人與被上訴人丙○○於八十一年三月二十一日訂定不動產買賣契約書，雙方約
    定由被上訴人丙○○將系爭土地分割出三百坪，以每坪二萬九千元，共八百七十
    萬元出售予上訴人，嗣八十二年間被上訴人丙○○、乙○○與上訴人訂立合約書
    ，該合約書第二條明確約定上開土地移轉所有權登記前，被上訴人丙○○、乙○
    ○應負責清償該土地所設定之抵押權債務，上開土地業於八十三年三月間移轉所
    有權登記予上訴人，惟該土地原先設定之本金最高限額抵押權計有抵押權人即被
    上訴人戊○○一千萬元、抵押權人即被上訴人乙○○之母陳香二千一百六十萬元
    共三千一百六十萬元，被上訴人丙○○、乙○○迄未將上開抵押權塗銷等情，業
    據提出上訴人與被上訴人丙○○於八十一年三月二十四日所定不動產買賣契約書
    （原審卷第一０頁至第一四頁）、土地登記簿謄本（同上卷第二五頁至第五六頁
    ）、約定書（同上卷第二二頁、第二三頁）為證，並為被上訴人丙○○、乙○○
    所不爭執，自堪信為真實。
五、上訴人主張其買受之土地上有上開抵押權存在，致其受有七十四萬五千七百六十
    四元之損害，被上訴人丙○○、乙○○應連帶負損害賠償之責任云云，無非以被
    上訴人乙○○為被上訴人丙○○所指定之信託登記名義人，被上訴人丙○○、乙
    ○○應為共同出賣人，而上開抵押權之存在，使上訴人所購上開土地有隨時遭拍
    賣之風險，即具權利瑕疵，被上訴人丙○○、乙○○自應負連帶賠償之責為其論
    據。惟查：
  (一)系爭土地先由被上訴人丙○○向訴外人江再聰、曾再福買入後，被上訴人丙○○
    將其買入系爭土地應有部分二分之一指定訴外人即其妻陳孫金鳳為登記名義人，
    訴外人陳孫金鳳再將上開登記為伊所有之土地移轉所有權登記為被上訴人乙○○
    所有，此有被上訴人丙○○與江再旺、曾再福所定不動產買賣契約書（原審卷第
    四九頁）、系爭土地移轉流程表（同上卷第五三頁）、土地登記簿謄本（同上卷
    第五四頁至六０頁）在卷佐證，並為被上訴人丙○○所不爭執（同上卷第六八頁
    背面），而證人黃金官證以：「系爭土地是陳孫金鳳移轉給乙○○，移轉原因是
    怕被查封所以以買賣方式移轉給乙○○，土地設定部分由承買人負擔，陳孫金鳳
    開本票給丙○○，丙○○再還她本票，乙○○是丙○○小舅子，丙○○與陳孫金
    鳳訂定，以乙○○為登記名義人」（同上卷第五一頁背面、第五二頁正面），足
    見被上訴人丙○○、乙○○就系爭應有部分土地並無實際買賣關係，被上訴人乙
    ○○僅為被上訴人丙○○買入系爭土地應有部分之登記名義人。按債權債務之主
    體應以締結契約之當事人為準，凡契約上所載明之債權人，不問其實際情形如何
    ，固對於債務人當然得行使契約上之權利，惟對於非契約載明之債務人，若無其
    他得對之行使權利之法律關係為基礎，債權人自不得本於契約逕對之行使契約上
    之權利。本件被上訴人乙○○並非上揭買賣契約之出賣人，縱信託登記登記為其
    所有系爭土地亦設有抵押權之負擔，被上訴人乙○○亦立約承諾除去其所有物應
    有部分之抵押權，上訴人亦不得本於買賣契約主張對非出賣人之被上訴人乙○○
    有權利瑕疵擔保請求權。至是否得依其他法律關係請求，因非本件訴訟標的，即
    無論究必要。
  (二)上訴人與被上訴人丙○○所定上開買賣契約第七條規定：「本買賣不動產，乙方
    （即被上訴人丙○○）保證絕無來歷不明與供為自己或他人債務擔保情事，如有
    上情，致與第三人發生糾紛時，應由乙方負責於尾款付清以前，迅予清理一切，
    不得因此而損害甲方（即上訴人）之權益」，而上訴人所買受上開土地應有部分
    上有本金最高限額抵押權三千一百六十萬元存在，被上訴人丙○○於移轉該所有
    權予上訴人後迄未塗消該抵押權，上訴人依民法第三百五十三條規定，對被上訴
    人丙○○行使權利瑕疵擔保請求權，核無不合。惟按損害賠償，除法律另有規定
    或契約另有訂定外，應以填補債權人所受損害及所失利益為限，民法第二百十六
    條第一項定有明文；又損害賠償之範圍，應以被害人所受損害為限，最高法院十
    大年上字第二三一六號著有判例。查系爭土地雖設有本金最高限額抵押權三千一
    百六十萬元，惟該抵押權與一般抵押權不同，最高限額抵押係就將來應發生之債
    權所設定之抵押權，其債權額在結算前並不確定，實際發生之債權額不及最高額
    時，應以實際發生之債權額為準，本件最高限額生抵押權之實際債權有無及若干
    ，均無證據足資證明，抵押權人得否行使其抵押權尚非確定，且系爭土地所有權
    應有部分自移轉予上訴人後，迄無抵押權人對該應有部分土地行使抵押權，對上
    訴人而言，實際損害尚未發生，其權利瑕疵擔保之損害賠償請求權即不能行使，
    縱行使亦無從計算上訴人實際所受損害之範圍，從而上訴人主張依該抵押金額及
    抵押權範圍、上訴人應有部分計算其受有七十四萬五千七百六十元之損害，進而
    請求被上訴人丙○○、乙○○連帶賠償上開金額，揆諸前揭說明，自屬無據，即
    不應准許。
六、上訴人上訴聲明第三項先位請求無非以被上訴人丙○○與上訴人訂立上開契約後
    ，雙方又另定一份契約，被上訴人丙○○同意上訴人提前繳付第一份契約價金尾
    款，即可使上訴人得原購土地面積二．五八倍，嗣被上訴人丙○○以其土地遭被
    上訴人戊○○侵占，須退回被侵占土地即允給付上訴人一百五十坪之土地，被上
    訴人丙○○、乙○○迄未履行等情，並提出其與被上訴人丙○○於八十二年三月
    五日所定合約及其與被上訴人丙○○、乙○○、訴外人謝進富、原審共同原告主
    讚祿共五人於八十二年間所定合約書為其論據。惟查：
  (一)上訴人與被上訴人丙○○於八十一年三月二十一日簽定系爭土地應有部分三百坪
    之買賣契約後，本約定尾款於系爭土地開發完成時交付，嗣因被上訴人丙○○以
    助其渡過財務危機完成土地開發為由，邀上訴人於八十二年三月五日另訂合約書
    ，約定由被上訴人丙○○移轉多於原承購土地之應有部分所有權予上訴人及認購
    系爭土地四千坪每坪一萬元之事宜，此為兩造所不爭執，並有該合約書（原審卷
    第五六頁、第五七頁）在卷可稽，自堪認為真實。
  (二)該合約說明一載明：「台端甲○○承購台北縣五股鄉○○段水碓窠小段一二九地
    號土地、台端甲○○所有權狀之坪數為陸佰三十坪無誤」，而上訴人於八十一年
    六月一日取後系爭土地所有權應有部分一萬分之二五０二，又於八十二年三月二
    十五日再取得系爭土地所有權應有部分一萬分之一二二，此有系爭土地登記簿謄
    本在卷（同上卷第二九頁、第三四頁）可考。足見上訴人因提前給付尾款而多得
    約三百三十坪之土地（89299×122\10000×0.3025＝329.5579），而被上訴人丙
    ○○亦已依約給付並移轉所有權應有部分約三百三十坪無訛，則上訴人主張其依
    上開合約先繳付尾款後，即可得原購面積二．五八倍、先過戶二．一倍，核無不
    合。
  (三)上訴人嗣於八十二年間（月、日不詳）與被上訴人丙○○、乙○○、訴外人謝進
    富、原審共同原告王讚祿共五人，就系爭土地及台北縣五股鄉○○段水碓小段第
    四０－一、五０－一地號三筆土地之變更地目、開發分配土地及債權抵押等事宜
    簽訂合約書，此有該合約書（同上卷第二二、二三頁）在卷足稽，並為兩造所不
    爭執，信屬實在。依該合約第五條約定：「本地所有權人戊○○在訴訟期間如同
    意和解由立書人共同協調追回所侵占之九００坪土地，依分配如下：丙○○四百
    五十坪、謝進富、甲○○、王讚祿各一百五十坪，如協議未果，其六千萬股份之
    九百萬分配予丙○○四百五十萬、謝進富、甲○○、王讚祿各一百五十萬吸收」
    ，本件被上訴人丙○○前後依上開不動產買賣契約書、合約書已先後移轉所有權
    萬分之一一一約三百坪、萬分之一二二約三百三十坪予上訴人完畢，上訴人於訂
    立第三次合約時並未支付任何價金或費用，惟因被上訴人丙○○主觀上認其應有
    部分系爭土地遭被上訴人戊○○侵占九百坪，乃與上訴人等為上開約定，即由上
    訴人等協調追回上開被侵占土地後，再為前揭分配，若協議未果，則由立約人認
    購，此經被上訴人丙○○陳述其明在卷（見原審卷第二八三頁正面），核與常情
    相符，至堪認為真實，雖上訴人主張若協調追回不成，則可無償受分配，非但未
    能舉證以實其說，亦與常情相悖，自不足採。
  (四)被上訴人丙○○主張其遭被上訴人戊○○侵占之九百坪土地，迄未追回，為兩造
    所不爭執，依上開合約第五條所示，上訴人既尚未協調追回該九百坪土地，自無
    請求被上訴人丙○○、乙○○分配其中一百五十坪土地予己之權利，而被上訴人
    丙○○、乙○○是否怠於行使其侵權行為損害賠償請求權，端視被上訴人戊○○
    是否有侵占上開九百坪土地而定。查被上訴人戊○○與被上訴人丙○○、訴外人
    陳孫金鳳於八十年十二月十日簽定不動產買賣契約，約定由被上訴人丙○○分割
    系爭土地五百二十坪嗣追加九十坪共六百一十坪價金每坪二萬五千元出售予被上
    訴人戊○○，約成被上訴人戊○○交付價金並取得所有權萬分之二二六，嗣因被
    上訴人戊○○與被上訴人丙○○於八十二年三月二十七日另訂土地過戶及開發分
    配合約，由原審共同原告林景世（上訴人於原審以保證法律關係起訴）見證下，
    約定被上訴人戊○○提前支付上開土地價金尾款及開發費用，被上訴人丙○○增
    加給付土地二千一百八十五坪，與原購土地六百一十坪合計二千七百九十五坪，
    被上訴人戊○○依約給付後，被上訴人丙○○亦依約責由被上訴人乙○○移轉系
    爭土地應有部分萬分之八０九約二千一百八十五坪予被上訴人丙○○指定之登記
    名義人即丁○○所有，此有不動產買賣契約書（同上卷第二二七頁至第二三０頁
    ）、合約（同上卷第二三二頁）、土地所有權狀二紙（同上卷第二五三頁、第二
    五四頁）、土地登記簿謄本（原審卷第三七頁）在卷佐證，而被上訴人丙○○亦
    陳明：「．．．所謂向戊○○追討九００坪是當初土地有債務問題，可能沒有辦
    法開發，藍某就邀了一些地主，他們提前付清尾款幫我解決財務問題，但藍某沒
    幫我解決，我的土地都過戶給藍的妻子丁○○，他們知道藍某有侵占我九００坪
    土地，要求在我向戊○○追討回來後以一坪一萬元賣給他們，這九００坪不包括
    在原買賣契約內．．．」（同上卷第二八二頁、第二八三頁），本件丁○○取得
    之所有權應有部分為萬分之八０九約二千一百八十五坪，並非九００坪，被上訴
    人丙○○且陳稱上訴人知悉被上訴人戊○○侵占情事始有上開請求，此九００坪
    與被上訴人戊○○所買受者無關，上訴人對於被上訴人戊○○所侵占之九００坪
    土地始終未能確切指證，上訴人於原審訴訟代理人陳寶  律師即於訴訟中表明撤
    回戊○○侵權行為部分（同上卷第一二四頁正面）、其於本院亦證以確經上訴人
    同意而撤回（本院第三０八頁、第三０九頁），上訴人復於原審陳稱：「．．．
    我承認是沒有證據可以證明侵占的事實但戊○○有說明的必要」（同上卷第一四
    九頁正面），原審因認侵權行為之訴訟標的既經撤回而不存在，道于予審判，惟
    上訴人竟於八十六年四月十五日提起上訴並追加被上訴人戊○○（上訴人於原審
    之訴訟標的為保證及侵權行為，嗣撤回侵權行為部分）及其妻丁○○為被告，主
    張彼二人與被上訴人丙○○、乙○○共同故意以背於善良風俗之方法共同加損害
    於上訴人，請求負連帶賠償之責。查被上訴人乙○○經被上訴人丙○○、戊○○
    為上揭合約後，即於八十二年三月三十日將登記於自己名義之系爭土地應有部分
    一萬分之八０九約二千一百八十五坪移轉予被上訴人丁○○，侵權行為即已完成
    ，上訴人既主張該登記為被上訴人丁○○所有應有部分萬分之八０九土地中有萬
    分之四九五．八七六約一百五十坪乃被上訴人四人共同侵權而取得，而按侵權行
    為所生之損害賠償請求權，自請求權人知有損害及損害賠償義務人時起，二年間
    不行使而消滅，自侵權行為時起，逾十年，亦同，為民法第一百九十七條第一項
    所明文規定。次查上訴人於原審八十五年五月二十一日言詞辯論時陳明：侵占的
    九百坪是一一九地號，所侵占的九百坪是過給丁○○部分（同上卷第三九頁正背
    面），足見上訴人於八十五年五月二十一日已知被上訴人四人之侵權行為，併知
    悉其受有損害，竟遲至八十六年四月十五日提起本件上訴及追加被告丁○○，依
    上開規定，上訴人之侵權行為損害賠償請求雖尚未罹於時效而消滅，惟追加被告
    丁○○既本於被上訴人戊○○與被上訴丙○○之合約取得上開所有權應有部分，
    該合約又屬合法有效，為契約當事人所不爭執，上訴人對於被上訴人四人間為前
    述所有權之移轉乃故意悖於善良風俗，迄未能舉證證明，徒空言被上訴人間實際
    給付即成立共同侵權行為，自非可採。本件被上訴人四人既乏明證證明確有侵權
    行為，則上訴人本於侵權行為之法律關係，請求被上訴人戊○○、追加被告丁○
    ○應連帶將上述一百五十坪土地移轉予被上訴人丙○○、乙○○，再由被上訴人
    丙○○、乙○○移轉登記予上訴人，非有理由，自不應准許。
七、上訴人上訴聲明第三項備位請求，乃以被上訴人丙○○、乙○○若無權追回上開
    九００坪土地，致無法依約給付，屬主觀給付不能，依民法第二百二十六條規定
    ，應各賠償上訴人一百萬元為其論據。惟查被上訴人戊○○、追加被告丁○○既
    未經證明彼等有共同侵權行為，被上訴人丙○○、乙○○並無權向彼等追回一百
    五十坪土地，依上訴人與被上訴人丙○○、乙○○及訴外人謝進富、原審共同原
    告王讚祿於八十二年間所訂合約書第五條所載，則上訴人應價購六千萬股份中之
    一百五十萬股，殊無疑義。本件被上訴人丙○○、乙○○對於給付一百五十坪土
    地予上訴人既非給付不能，上訴人本於給付不能請求被上訴人丙○○、乙○○各
    應給付一百五十萬元，亦嫌失據，為無理由，亦不應准許。
八、綜上所述，上訴人主張被上訴人丙○○、乙○○因出售土地有抵押權存在即發生
    權利瑕疵之損害及被上訴人及追加被告共四人有共同侵權行為，為不可採，從而
    上訴人主張被上訴人及追加被告共四人應負債務不履行及侵權行為之損害賠償責
    任，各自給付如上訴聲明第二項、第三項所示，為無理由，不應准許，其假執行
    之聲請，亦失所依附，應併予駁回。原審為上訴人敗訴之判決，及駁回假執行之
    聲請，並無不合，上訴意旨指摘原判決不當，求予廢棄改判，為無理由，追加之
    訴，亦非有理，應併予駁回。
九、兩造其餘攻擊防禦方法及未經援用之證據，經斟酌認無影響於本院前述認定，無
    一一論之必要。至上訴人聲請訊問證人陳孫金鳳、法官黎文德、高明德，因本
    件事證已臻明確，且與待證事實無關，亦核無必要，附此明。
十、據上論結，本件上訴人及追加之訴為無理由，依民事訴訟法第三百八十五條第一
    項前段、第四百四十九條第一項、第七十八條，判決如主文。
中      華      民      國    九十      年      十      月     三十     日
                                臺灣高等法院民事第十七庭
                                    審判長法  官  鄭  雅  萍
                                          法  官  呂  太  郎
                                          法  官  許  文  章
右正本係照原本作成。
如不服本判決，應於收受送達後二十日內向本院提出上訴書狀，其未表明上訴理由者
，應於提出上訴後二十日內向本院補提理由書狀（均須按他造當事人之人數附繕本）
上訴時應提出委任律師或具有律師資格之人之委任狀；委任有律師資格者，另應附具
律師及格證書及釋明委任人與受任人有民事訴訟法第四百六十六條之一第一項但書或
第二項（詳附註）所定關係之釋明文書影本。
中      華      民      國    九十      年     十一     月      七      日
                                          書記官  陳  明  俐
附註：
民事訴訟法第四百六十六條之一（第一項、第二項）
對於第二審判決上訴，上訴人應委任律師為訴訟代理人。但上訴人或其法定代理人具
有律師資格者，不在此限。
上訴人之配偶、三親等內之血親、二親等內之姻親，或上訴人為法人、中央或地方機
關時，其所屬專任人員具有律師資格並經法院認為適當者，亦得為第三審訴訟代理人
。


司法院資訊處製作；財團法人民間司法改革基金會備份。
